最高法院刑事判決　　　　　　　九十六年度台上字第六一九號
上　訴　人　丙○○
自訴代理人　劉　喜律師
被　　　告　甲○○
選任辯護人　趙建興律師
被　　　告　乙○○
上列上訴人因自訴被告等偽造文書案件，不服台灣高等法院台中
分院中華民國九十五年十一月十五日第二審更審判決（九十五年
度重上更(二)字第一三二號，自訴案號：台灣台中地方法院八十八
年度自字第一四一七號），提起上訴，本院判決如下：
    主  文
原判決撤銷，發回台灣高等法院台中分院。
    理  由
本件原判決以上訴人丙○○在第一審法院自訴意旨略稱：被告甲
○○係從事代理土地登記業務之代書，其於民國八十二年三月間
，受上訴人之母姚蔡絨（已於九十二年三月十八日死亡）之委
託，為上訴人之父姚來發（已於八十一年六月一日死亡）所有坐
落台中縣龍井鄉○○○段水師寮小段七二地號（權利範圍十分之
一）之土地，及其上建物即門牌台中縣龍井鄉○○村○○路水師
寮巷十九號房屋（權利範圍二分之一）之遺產辦理繼承登記。甲
○○於辦理繼承登記時，發現姚來發另遺有同段水師寮小段三之
一、三之九、三之十一、五之一、五之四、五五之四、五五之五
號，及同段水裡社小段三九一之一地號等八筆土地，權利範圍各
八十五分之一（下稱系爭土地）。明知姚來發或上訴人均未將系
爭土地出售予乙○○，竟於辦妥繼承登記後，與被告乙○○共同
基於犯意之聯絡，於八十二年四月二十二日，在其代書事務所盜
用上訴人之印鑑章，偽造上訴人將系爭土地出賣予乙○○之土地
買賣所有權移轉契約書及土地登記申請書。並由甲○○指示其不
知情之媳婦蒲嬋娟於同年月三十日，持上述偽造之文件向台中縣
清水地政事務所辦理土地所有權移轉登記，使該地政事務所不知
情之承辦人員將系爭土地之應有部分各八十五分之一登記為乙○
○所有，足以生損害於上訴人及地政機關對於土地登記之正確性
等情。因認甲○○、乙○○共同涉犯刑法第二百十六條、第二百
十條行使偽造私文書及同法第二百十七條第二項盜用印章罪嫌云
云（原判決漏引甲○○、乙○○牽連所犯之刑法第二百十四條使
公務員登載不實文書罪嫌）。但經調查證據之結果，認均不能證
明甲○○、乙○○犯罪，因而撤銷第一審之科刑判決，改判諭知
甲○○、乙○○均無罪；固非無見。
惟查：(一)、原判決採信甲○○、乙○○之辯解，認甲○○、乙○
○將系爭土地之所有權移轉登記予乙○○，係經上訴人之母姚蔡
絨帶同乙○○前來甲○○之代書事務所委託甲○○辦理，並無
偽造私文書辦理系爭土地移轉登記之情事，因而為甲○○、乙○
○均無罪之諭知。惟證人姚蔡絨於偵查中證稱：伊委託代書甲
○○辦理前揭房地繼承登記時，甲○○並未告訴伊關於其夫姚來
發另遺有系爭土地之事，伊亦未與乙○○一同前往代書甲○○處
等語（見台灣台中地方法院檢察署八十八年度偵字第一四０二六
號卷第四五頁正反面）。嗣於第一審法院復證稱：伊僅委託甲○
○辦理其夫姚來發所遺上揭房地之繼承登記，並未帶同乙○○至
代書甲○○處等語（見一審卷第一宗第八八頁反面、八九頁正面
）。原判決對於姚蔡絨前揭不利於甲○○、乙○○之證述，並
未說明其何以不足採信之理由，遽認不能證明甲○○、乙○○犯
罪，尚嫌理由不備；又原判決依憑甲○○、乙○○之辯解及渠等
所提出之水師寮公山「共有分管名冊」及「丁口數明細表」影本
各一份（見上揭偵卷第五一至五七頁），認定系爭土地屬於（龍
井鄉居民所習稱之）「水師寮公山」（按該處公山地原為永和宮
所有登記予十七人之名義，上訴人之祖姚連為十七人之一），上
訴人之父姚來發於二十餘年前即以新台幣（下同）二千元之代價
將系爭土地讓渡予乙○○，故乙○○自受讓系爭土地以後，每年
均由其按所有之「丁份」（即丁口數，按該處公山共計二百八十
一丁口）繳納「丁錢」，以供永和宮林府王爺會每年辦理廟會使
用，並因其持有該土地之「丁份」，且繳納「丁錢」，始有資格
擔任林府王爺會之「爐主」；而姚來發自從將系爭土地讓渡予乙
○○以後，即無「丁份」，亦未再繳納「丁錢」等情，因認甲○
○、乙○○所辯姚來發已將系爭土地所有權讓渡予乙○○一節為
可信。惟上訴人則否認其父姚來發生前曾將系爭土地所有權出賣
予乙○○，並稱甲○○、乙○○於偵查中所提出之「丁口數明細
表」中，有許多繳納「丁錢」之人並非系爭土地之共有權人，足
見乙○○有無繳納「丁錢」，與其是否已受讓系爭土地之共有權
無關等語（見一審卷第一宗第一二二頁）；且證人姚清續（上訴
人之堂兄）於偵查中證稱：「我父親（指姚得和）和我叔父姚來
發將『木材』各以二千元賣給他（指乙○○）砍來使用，並照顧
山不要被人偷砍，沒有將土地賣給他；因為我搬家北上苗栗縣竹
南鎮，我父親不便照顧，所以才將（木）材賣給他」、「去年或
前年，他（乙○○）去我家向我父親說土地已賣給他，要拿證件
辦理過戶，我父親有言二千元要買什麼地，二千元是賣木材而已
，所以沒有將證件給他」等語（見一審卷第一宗第八八頁反面、
第八九頁正反面）。另證人陳秀寶於原法院上訴審亦證稱：「我
不清楚賣土地之事，但有賣他（指乙○○）砍柴的權利」、「（
何以僅賣被告砍柴？）這是山坡地，沒有價值，僅能砍柴而已」
、「（何以知道此事？）是聽乙○○說的」等語（見原法院上訴
卷第六七頁反面、第六十八頁）。而乙○○於原審亦供稱：「因
土地是公地，而且是屬於廟的，也要每次每年都要交錢演戲……
」等語（見原法院更(一)卷第四六頁）。再系爭土地是否屬於水師
寮永和宮之公產？若係公產，姚來發能否將登記為其名義之系爭
土地之「共有權」自由讓售予他人？是否必須具備前述公山土地
共有人之身分始能向永和宮林府王爺會繳納「丁錢」？若受讓系
爭土地之使用權，而非受讓共有權，能否繳納「丁錢」，並擔任
「頭家」或「爐主」？姚來發當時讓渡予乙○○者究係系爭土地
之共有權？抑使用權（或管理權）？又姚來發縱令有出售系爭土
地之事實，但買賣後之所有權移轉登記仍須姚來發之繼承人同意
始得為之，究竟該繼承人丙○○有無同意並委託代書甲○○辦理
？甲○○憑何得以代辦系爭土地所有權之移轉登記？事實均有欠
明確。以上諸多疑點與上訴人及甲○○、乙○○所述何者為可信
攸關，影響於本件事實之認定，本院前次發回意旨均已予指明，
原審仍未深入根究明白，並在判決書詳予說明，遽行判決，尚嫌
調查未盡，並有理由不備之違法。(二)、審理事實之法院對於被告
有利及不利之證據，應一律注意，詳為調查，綜合全案證據資料
，本於經驗法則以定其取捨，並將取捨證據及得心證之理由於判
決內詳為說明。查乙○○於偵查中供稱：系爭土地係永和宮之公
山，以丁口十七人為代表登記為共有人，迨姚蔡絨要伊辦理過
戶時，伊才知道要辦理過戶，伊不知姚來發係登記名義人之一；
又永和宮每年「抽頭家爐主，伊有興趣要當頭家爐主才買丁份」
（見上揭偵卷第一四二頁正面）；如乙○○此部分之供述不虛，
則其向姚來發買受丁份之真意，究僅為當頭家爐主一端抑包括公
山之共有權？此與認定甲○○、乙○○有無行使偽造私文書之主
觀犯意，至為攸關，原審未予調查釐清，亦有調查職責未盡及理
由不備之違背法令。以上或為上訴意旨所指摘，或為本院得依職
權調查之事項，應認原判決仍有撤銷發回更審之原因。又依上訴
人自訴意旨，其除指訴甲○○、乙○○共同涉犯刑法第二百十六
條、第二百十條行使偽造私文書及同法第二百十七條第二項盜用
印章罪嫌外，尚指訴甲○○、乙○○牽連犯刑法第二百十四條使
公務員登載不實文書罪嫌（見一審卷第一宗第一至八頁），案經
發回，應併注意及之。
據上論結，應依刑事訴訟法第三百九十七條、第四百零一條，判
決如主文。
中　　華　　民　　國　九十六　年　　一  　月  三十一  日
                      最高法院刑事第十二庭
                          審判長法官  林　永　茂
                                法官  洪　文　章
                                法官  何　菁　莪
                                法官  黃　正　興
                                法官  呂　永　福
      本件正本證明與原本無異
                                      書  記  官
中　　華　　民　　國　九十六　年　　二　　月　　五　　日
                                                 H
